最高法院民事判決　　　　　　　　　　　　　　　八十七年度台上字第一七二五號
　　上　訴　人　沈 勇 男
　　被 上訴 人　陳 麗 美
　　　　　　　　葉林阿娘
　　共　　　同
　　訴訟代理人　謝 家 健律師
右當事人間請求確認土地抵押權不存在等事件，上訴人對於中華民國八十六年一月六
日台灣高等法院花蓮分院第二審判決（八十四年度上字第八一號），提起上訴，本院
判決如左：
    主  文
原判決關於駁回上訴人其餘上訴暨命負擔訴訟費用部分廢棄，發回台灣高等法院花蓮
分院。
    理  由
本件被上訴人主張：被上訴人葉林阿娘於民國八十二年十月二十九日與訴外人川陞開
發建設股份有限公司（下稱川陞公司）訂立「工程契約書」，約明由被上訴人葉林阿
娘提供系爭房地供川陞公司向銀行貸款新台幣（下同）三百萬元，充作被上訴人葉林
阿娘對川陞公司應付總工程款五百十六萬元中之第一次付款。被上訴人葉林阿娘為辦
理貸款手續，在代書許佳福所提出之空白借款承諾書之連帶保證人欄及空白本票之背
面簽名，並同意川陞公司將系爭房地辦理移轉所有權登記予被上訴人陳麗美，以配合
川陞公司辦理銀行貸款之需要，因而將系爭房地之所有權狀及印鑑證明，交付予承辦
代書許佳福。然工程迄未動工，川陞公司內部人員徐英雄竟與許佳福勾串，由許佳福
持前揭被上訴人葉林阿娘所交付之文件就系爭房地虛偽設定本金最高限額二百五十萬
元予上訴人，且上訴人事後出示有被上訴人葉林阿娘在連帶保證人欄簽名之空白借款
承諾書及以陳繼忠名義於八十二年十二月八日簽發，八十三年三月八日到期，金額二
百萬元，被上訴人葉林阿娘在其上背書之本票一紙（以下簡稱系爭本票），作為被上
訴人葉林阿娘向上訴人借款二百萬元之證明。惟被上訴人葉林阿娘從未與上訴人達成
金錢借貸及在系爭房地上設定抵押權之合意，亦從未自上訴人收受任何款項，上訴人
所持有之系爭本票上發票人陳繼「忠」之簽名均係代書許佳福所自填載，該發票行
為不生效力，且被上訴人葉林阿娘雖在系爭本票上背書，惟該背書之原因關係（即借
貸關係）並不存在，上訴人不得對被上訴人葉林阿娘行使追索權等情，求為判決(一)確
認被上訴人與上訴人間就被上訴人陳麗美所有系爭房地所設定之本金最高限額二百五
十萬元之抵押權不存在。(二)上訴人應將上開抵押權之登記塗銷。(三)確認上開抵押權所
擔保被上訴人葉林阿娘之二百萬元消費借貸債權不存在。(四)確認上訴人就其執有以陳
繼「忠」名義於八十二年十二月八日所簽發，八十三年三月八日到期，面額二百萬元
，由被上訴人葉林阿娘背書之本票債權均不存在之判決（第一審為被上訴人全部勝訴
之判決，上訴人提起上訴二審。原審以第一審判決主文第二項前段確認被上訴人葉林
阿娘與上訴人間就系爭抵押權所擔保被上訴人葉林阿娘所保證之二百萬元消費借貸債
權不存在部分，為訴外裁判，予以廢棄。被上訴人葉林阿娘對該敗訴部分，未據聲明
不服）。
上訴人則以：被上訴人葉林阿娘於八十二年十二月間委託川陞公司授權代書許佳福提
供系爭房地為伊設定本金最高限額二百五十萬元之抵押權，並實際借得二百萬元，被
上訴人葉林阿娘曾提出所有權狀、戶籍謄本及印鑑證明書，並在土地、建築改良物抵
押設定契約書上蓋上印鑑章，向地政機關辦妥抵押權設定登記，且於借款承諾書上連
帶保證人欄內簽名及按指印，表明借到二百萬元，復於陳繼「忠」所簽發票金額二百
萬元之本票背書，系爭抵押權及系爭抵押權所擔保被上訴人葉林阿娘向上訴人之借款
債權均屬存在等語，資為抗辯。
原審將第一審所為上訴人全部敗訴之判決，其中關於確認被上訴人葉林阿娘與上訴人
間就上開抵押權所擔保被上訴人葉林阿娘所保證之二百萬元消費借貸債權不存在部分
認係訴外裁判，予以廢棄外（被上訴人葉林阿娘就上開敗訴部分，未據聲明不服），
駁回上訴人其餘之上訴，並將第一審判決主文第一項前段關於確認抵押權不存在部分
更正為確認上訴人就被上訴人陳麗美所有坐落花蓮縣吉安鄉○○段五八五地號所有權
全部及其地上建築改良物建號三○一號（門牌號碼：花蓮縣吉安鄉○○○街八十九號
）所有權全部所設定最高限額新台幣二百五十萬元之抵押權不存在。主文第二項後段
關於確認本票債權不存在部分更正為：確認上訴人就其所持有以陳繼「忠」名義於民
國八十二年十二月八日簽發，民國八十三年三月八日到期，面額新台幣二百萬元，由
被上訴人葉林阿娘背書之本票，對被上訴人葉林阿娘之追索權不存在。無非以：被上
訴人葉林阿娘主張之事實，業據其提出工程契約書、借款承諾書及系爭本票為證，且
為上訴人所不爭執，堪信為真實。依被上訴人葉林阿娘與川陞公司所簽訂工程契約書
第二十六條約定：「甲方（即葉林阿娘）提供本契約之標的物供乙方（即川陞公司）
向銀行貸款，作為第一次付款金額，剩餘部分於完工同時一次付清」，及被上訴人葉
林阿娘在借款承諾書上之連帶保證人欄及系爭本票背面簽名之情形，參酌川陞公司法
定代理人林興雲在原審及與總經理陳繼宗在另案檢察官偵訊中之證言，足見被上訴人
葉林阿娘與川陞公司間，自始即約定以川陞公司名義向銀行借款，並無以葉林阿娘自
己名義對外借款之意思。許佳福以承辦代書之地位，持有被上訴人葉林阿娘所交付之
文件，主導本件貸款程序之進行，其未經被上訴人葉林阿娘及川陞公司法定代理人林
興雲及受命辦理貸款事宜之陳繼宗之同意，自辦理本件抵押權之登記，並在系爭本
票及借款承諾書上偽造陳繼宗之簽名（將借款承諾書上借款人及系爭本票上發票人陳
繼宗之姓名誤寫為陳繼忠），至為顯然。證人許佳福證稱葉林阿娘曾授權伊辦理本件
私人借款云云，顯係卸責之詞，委無足採。查系爭抵押權之設定，係為擔保被上訴人
葉林阿娘向上訴人之借款債權，上訴人對被上訴人葉林阿娘之借款債權既不存在，則
系爭抵押權自無所附麗。被上訴人陳麗美本於所有權之作用，訴請確認系爭抵押權不
存在，及上訴人應塗銷系爭抵押權登記；被上訴人葉林阿娘訴請確認上訴人所執有系
爭本票對葉林阿娘之追索權不存在，均無不合，應予准許。爰維持第一審所為此部分
上訴人敗訴判決，駁回其上訴。又被上訴人在第一審起訴聲明中第三項係請求確認葉
林阿娘與上訴人間就系爭抵押權所擔保之二百萬元消費借貸債權不存在，惟第一審就
此部分竟漏未判決，而於判決主文第二項前段逕為確認系爭抵押權所擔保被上訴人葉
林阿娘所保證之二百萬元消費借貸債權不存在。係就被上訴人未請求事項而為判決，
為訴外裁判，此訴外裁判部分自應予廢棄。並以本件被上訴人在第一審起訴係主張被
上訴人葉林阿娘並未授權川陞公司及許佳福代被上訴人葉林阿娘向上訴人為系爭借貸
，亦未同意上訴人就其所有之系爭房地設定系爭抵押權，被上訴人葉林阿娘雖在系爭
本票上背書，惟該背書之原因關係（即借貸關係）既不存在，上訴人不得對被上訴人
葉林阿娘行使追索權，是求為判決(一)確認被上訴人陳麗美與上訴人間就被上訴人所有
坐落花蓮縣吉安鄉○○段五八五地號所有權全部及其地上建築改良物建號三○一號即
門牌花蓮縣吉安鄉○○○街八十九號二層樓房所有權全部所設定最高限額新台幣二百
五十萬元之抵押權不存在。(二)上訴人應將上開抵押權之登記塗銷。(三)確認被上訴人葉
林阿娘與上訴人間就上開抵押權所擔保之二百萬元消費借貸債權不存在。(四)確認以陳
繼忠名義於民國八十二年十二月八日簽發，民國八十三年三月八日到期，面額新台幣
二百萬元，由葉林阿娘背書之本票債權不存在。就其中聲明(一)之部分，被上訴人陳麗
美之真意係在請求確認上訴人於被上訴人陳麗美所有之系爭房地上設定之系爭抵押權
不存在，就聲明(四)部分其真意係在請求確認上訴人就其所持有系爭本票對被上訴人葉
林阿娘無追索權存在，被上訴人前揭聲明(一)、(四)用語顯然有誤，第一審竟依其聲明而
為判決，尚有未洽，爰由原審逕予更正等詞，為其判斷之基礎。
按民事訴訟法第一百九十九條第二項規定，審判長應向當事人發問或曉諭，令其陳述
事實，聲明證據，或為其他必要之聲明及陳述。其所聲明及陳述有不明瞭或不完足者
，應令其明或補充之。此為審判長因定訴訟關係之闡明權，同時並為其義務，故審
判長對於訴訟關係未盡此項必要之處置，違背闡明之義務者，其訴訟程序即有重大瑕
疵，而基此所為之判決，亦屬違背法令。本院四十三年台上字第一二號著有判例。查
本票債權與本票追索權，於票據法上之概念及權利範圍，並不相同。本件被上訴人葉
林阿娘在第一審起訴聲明第四項係請求確認經其背書之系爭本票債權不存在。第一審
為如該聲明之判決，原審審判長雖曾訊問被上訴人訴訟代理人就確認系爭本票債權之
真意，經被上訴人訴訟代理人稱係確認系爭本票之背書人之追索權。上訴人則認係被
上訴人為訴之變更，表示不同意（見原審卷第一四九頁）。原審既認被上訴人聲明(四)
部分之真意係在請求確認上訴人就系爭本票對被上訴人葉林阿娘之追索權不存在，竟
未命被上訴人就該部分為適當之聲明，亦未就上訴人表示不同意被上訴人訴之變更乙
節，說明其取捨之意見，遽行駁回上訴人之上訴，而逕將第一審判決主文第二項後段
關於確認本票債權不存在部分，更正為確認上訴人就系爭本票對被上訴人葉林阿娘之
追索權不存在，自有未合。又原判決一面謂被上訴人葉林阿娘原請求確認上訴人所主
張系爭抵押權所擔保上訴人對被上訴人葉林阿娘之二百萬元消費借貸債權不存在部分
，第一審漏未裁判，原審依法不得予以審酌。一面又謂上訴人對被上訴人葉林阿娘之
借款債權既不存在，系爭抵押權自無所附麗，而就被上訴人請求確認系爭抵押權不存
在，上訴人應塗銷抵押權登記部分，遽為上訴人不利之判決，亦有判決理由矛盾之違
法。末查上訴人辯稱：「代書許佳福代為向上訴人借得之二百萬元，已交付川陞公司
入帳作為被上訴人葉林阿娘應付工程款之一部分，已據許佳福、林興雲、陳繼宗在台
灣花蓮地方法院檢察署檢察官偵訊時供承無誤。代理葉林阿娘之許佳福既將向上訴人
借得之二百萬元，依工程合約書第二十六條之約定轉交川陞公司作為葉林阿娘第一次
付款之給付，被上訴人自難諉為未受借款之給付。縱認許佳福僅被授權向銀行借款，
此項代理權之限制，亦不得對抗善意之上訴人，是許佳福向上訴人借款之行為，被上
訴人葉林阿娘應負本人授權或表見代理授權人之責任」等語（見原審卷第三十頁至第
三十一頁反面）。原審就上訴人前述抗辯未說明其何以不足採之意見，且對代書許佳
福所為，有否逾越被上訴人葉林阿娘授權之範圍﹖原審亦未詳予調查審認，遽以上開
理由為上訴人敗訴之判決，亦有判決不備理由之違法。上訴論旨，執以指摘原判決其
敗訴部分不當，求予廢棄，非無理由。
據上論結，本件上訴為有理由，依民事訴訟法第四百七十七條第一項、第四百七十八
條第一項，判決如主文。
中      華      民      國    八十七    年      七      月    二十四    日
                              最高法院民事第二庭
                                  審判長法官  曾  桂  香
                                        法官  劉  延  村
                                        法官  徐  璧  湖
                                        法官  蘇  茂  秋
                                        法官  陳  重  瑜
      右正本證明與原本無異
                                              書  記  官
中      華      民      國    八十七    年      八      月      五      日
